【裁判字號】    95,婚,279
【裁判日期】    950728
【裁判案由】    確認婚姻關係不存在
【裁判全文】
臺灣臺南地方法院民事判決               95年度婚字第279號
原      告  甲○○
被      告  乙○○
                        （另案在臺灣臺南監獄執行中）
上列當事人間請求確認婚姻關係不存在事件，經本院於95年7月1
4日言詞辯論終結，判決如下：
    主    文
確認原告與被告婚姻關係不存在。
訴訟費用由被告負擔。
    事實及理由
一、原告主張：
（一）緣原告與被告前為男女朋友關係，嗣因被告犯案而於法院
      判決後，被告為達順利探監之便，於徵得原告之同意後，
      遂由被告購置結婚證書自行填具兩造姓名及持由主婚人王
      梅玉、顏淑滿、證婚人王財明、介紹人林品碩填具姓名後
      ，即由被告與原告一同持向管轄戶政事務所即台南市南區
      戶政事務所辦理結婚登記，致兩造依法受推定為合法之夫
      妻關係。
（二）按「結婚，應有公開儀式及二人以上之證人」；又「結婚
      不具備第982條第1項方式者，無效」為民法第982條第1項
      、第988條第1項分別訂有明文。又所謂「公開之儀式」係
      指結婚之當事人應行定式之禮儀，使不特定人得以共聞共
      見，認識其為結婚者而言。經查，兩造雖同意結婚並經登
      記在案，惟兩造並未依法舉行任何結婚公開儀式，而僅由
      被告私自購買結婚證書，並分別持由主婚人、證婚人、介
      紹人等人填具姓名，並由被告與原告逕向管轄戶政機關辦
      理結婚登記，致兩造依法受推定為夫妻關係，顯未符前揭
      法條所定之結婚要件至明。
（三）再按結婚之成立係屬要式行為，應需經一定之法定方式，
      方為有效成立。查兩造就本件婚姻關係完全未依法定程序
      舉行任何結婚公開儀式及二人以上之證人在場證明，即私
      自填具結婚證書，並據此逕向管轄戶政機關辦理結婚登記
      ，是兩造間既未有合於前揭法定方式結婚自始至終本就不
      能發生合法之婚姻關係，是自不得僅因單純戶籍上之結婚
      登記，即逕認兩造具有合法之婚姻關係，從而，原告自得
      本於結婚之法律關係，爰依前揭法條所定，請求確認婚姻
      關係不存在。
（四）並聲明：如主文所示。
二、被告則陳稱：當初是因為被告羈押在看守所，朋友還可以來
    探望，但判刑之後，只有家屬才可以探監，是被告叫原告去
    辦結婚登記，被告叫原告去問證書上那些人的意見後，由原
    告來簽名，原告與被告確實沒有舉行結婚儀式等語。
三、得心證之理由：
（一）按結婚，應有公開儀式及2人以上之證人，此為民法第982
      條第1項所明定，如欠缺其中任何一要件，則其婚姻關係
      即屬不成立。又按經依戶籍法為結婚之登記者，推定其已
      結婚，同法第982條第2項定有明文。再所謂結婚應有公開
      儀式，指結婚之當事人應行定式之禮儀，使不特定人得以
      共聞共見，認識其為結婚者而言，所謂二人以上之證人，
      衹須有行為能力在場親見而願證明者為已足，不以證婚人
      為限。至於書立結婚證書及辦理戶籍登記，均非結婚要件
      。再曾依戶籍法為結婚登記，並有戶籍登記簿謄本為證，
      固可推定其已結婚，然若有證據以資證明其未有公開之儀
      式及2人以上證人之法定結婚要件時，非不得推翻其推定
      ，最高法院51年度台上字第551號、84年度台上字第829號
      著有判例。
（二）本件原告主張兩造之戶籍上雖登記於92年10月10日結婚，
      實則未曾舉行任何公開儀式，亦未有2人以上之證人在場
      證明，而係由被告購置結婚證書自行填具兩造姓名及持由
      主婚人王梅玉、顏淑滿、證婚人王財明、介紹人林品碩填
      具姓名後，即於92年10月16日由原告與被告一同持之前往
      戶政事務所辦理結婚登記且結婚登記書上主婚人、證婚人
      、介紹人之簽名皆由原告徵得各主婚人、證婚人、介紹人
      在場同意後代為簽名、用印之事實，業據原告提出戶籍謄
      本、結婚證書各一件為證，被告則自認在92年10月10日確
      未舉行結婚儀式，因被告已於結婚當日入看守所，是被告
      叫原告去辦結婚登記，故是原告自行前往戶政事務所辦理
      結婚登記云云。經查：原告主張兩造於結婚證書上所載結
      婚日期92年10月10日並無舉行結婚公開儀式之事實，業據
      其提出結婚證書、戶籍謄本影本各1件為證，且為被告所
      不爭執，核與證人林王梅玉即被告之母到場證稱：「被告
      發生車禍要入監時，原告就說要去辦結婚，辦結婚登記時
      、被告已入監被關，我們比較不懂，因為原告說要去辦戶
      口，所以我就同意，結婚證書是後來拿去給被告簽的，結
      婚證書上的名字都是原告寫的，我有同意，但他們二人當
      時沒有辦結婚典禮，也沒有請客，我是說等被告出監回來
      之後再來補請客」等語、證人顏淑滿即原告之母到場證述
      ：「原告與被告有去辦登記，但沒有請客也沒有舉行任何
      儀式，當初是為了被告犯案，原告探監方便，結婚證書上
      的名字不是我寫的，我有同意，我有在場，當時是為了探
      監方便，所以就同意這樣寫，是原告去辦登記的，92年10
      月10日當天並沒有舉行任何典禮。」等語及證人林品碩即
      被告之兄當庭證稱：「名字不是我簽的，印章是我帶去的
      ，我有在場，我有同意，是原告簽的，原告與被告二人並
      沒有舉行結婚典禮，當時是為了方便探監」等語綦詳（以
      上均詳見95年7月14日言詞辯論筆錄），是可認原告主張
      兩造於92年10月10日未舉行任何公開儀式且婚登記書上主
      婚人、證婚人、介紹人之簽名皆由原告徵得各主婚人、證
      婚人、介紹人在場同意後代為簽名、用印等情堪為真實。
      次查，被告確於92年10月10日入台南看守所，並因涉刑法
      強盜罪，被判處應執行有期徒刑9年2月，於93年2月26 日
      送台南分監執行在案，此有經本院依職權調取臺灣高等法
      院被告前案紀錄表8紙、臺灣高等法院在監在押全國紀錄
      表1件附卷可稽，此益徵原告與被告於92年10月10日並無
      舉行任何結婚儀式，惟原告主張結婚登記係由原告與被告
      於92年10月16日一同持之前往戶政事務所辦理一節，因被
      告於92年10月10日已入台南看守所，自不可能又與原告同
      往戶政機關辦理登記，且亦與上述證人證詞不符，是可認
      原告主張由原告及被告一同持結婚證書前往戶政事務所辦
      理結婚登記乙事（此部分另函由台灣台南地檢署依法辦理
      ），顯為不實，併此陳明。
（三）綜上所述，本件兩造既未踐行公開之結婚儀式，即無結婚
      之事實，則兩造間之結婚法定要件自始欠缺，而不生結婚
      之效力。從而，原告訴請確認兩造間之婚姻關係不存在，
      為有理由，應予准許。
四、據上論結，本件原告之訴為有理由，依民事訴訟法第78條，
    判決如主文。
中    華    民    國    95    年    7     月    28    日
                  家事法庭    法  官  陳美燕
上為正本係照原本作成。
如對本判決上訴，須於判決送達後20日內向本院提出上訴狀。
中    華    民    國    95    年    7     月    28    日
                              書記官  周曉萍


司法院資訊處製作；財團法人民間司法改革基金會備份。
